【裁判字號】    89,上,612
【裁判日期】    890824
【裁判案由】    清償債務
【裁判全文】
臺灣高等法院民事判決  八十九年度上字第六一二號
      上  訴  人    甲○○
      訴訟代理人    范光柱律師
      複  代理人    趙福律師
      被  上訴人    寶來證券股份有限公司  設台北市○○路六十九號五樓
      法定代理人    白文正    .
      訴訟代理人    朱婉琪    .
                    蔡惠玟    .
右當事人間清償債務事件，上訴人對於中華民國八十九年四月二十六日台灣台北地方
法院八十九年度訴字第一一二一號第一審判決提起上訴，本院判決如左：
      主      文
上訴駁回。
第二審訴訟費用由上訴人負擔。
      事      實
甲、上訴人方面：
  一、聲明：求為判決：(一)原判決撤銷。(二)被上訴人在第一審之訴駁回。(三)第一、二
      審訴訟費用由被上訴人負擔。
  二、陳述：
    (一)、被上訴人12.8.（八八）寶經復興字第七０二一號函稱上訴人委託被上訴人
        公司復興分公司買進嘉畜股票，但在本案則稱委託原告公司云云，所稱事實
        有出入，上訴人並無下單情事，被上訴人所述與事實不符。本案為真相電視
        台總經理周菲被案外人周鼎施詐而侵害及被上訴人，上訴人為被害人，刻在
        偵查中。
    (二)、八十八年十一月二十一日為星期日，並非營業日，故被上訴人主張上訴人於
        該日簽委託書予被上訴人公司委託周菲代理人買賣股票，殊非實在。次查被
        上訴人憑上訴人帳戶於八十八年十一月二十一日買進共一千張，而於翌日賣
        出同一嘉畜股票，違反證券商管理規則第三十六條規定，不得接受客戶以同
        一帳戶為同種有價證券買進與賣出或賣出與買進相抵之交割等，不得以此作
        為本案請求。
    (三)、上訴人為民國十八年生之老婦，並不知當時真相電視台總經理周菲，因電視
        台虧損，而由翁大銘提供嘉畜股票專事非法炒作，要賺取差價，作為真相增
        資來源，周菲經人引荐周鼎操盤，而委由被上訴人等證券公司進出股票，拉
        抬股票價格，嘉畜股票於是在十一月二十二、二十三日出現巨量，股價從六
        元升至九元上下，而於二十四日突然發生違約交割。由被上訴人提出錄音帶
        譯文內容可證明被上訴人明知周鼎操盤炒作股票，而仍予操作買進賣出，違
        反上開規定，並觸犯證券交易法第一百五十五條規定。
    (四)、被上訴人未依台灣證券交易所股份有限公司八十年十月二十九日台證（）
        交字第二０七二五號函附「證券商業務章則重點規範內容」一、(二)及二、(二)
        規定解釋，客戶下單五百萬元以上必須先經徵信審查投資能力，被上訴人自
        行違反財政部證管會（）壹財證(二)第二四八四一號函頒之上開規定內容操
        作而損害及客戶，不得求償。
    (五)、被上訴人按最高法院二十年上字第七九九號判例，違背法令所禁止之行為不
        能認為有效，其因該行為所生之債權債務關係，亦不能行使請求權，其請求
        顯然無理由。
  三、證據：提出證券存摺、被上訴人寶來證券對帳單、買進賣出統計表、台灣證券
      交易所股份有限公司函、證券商業務章則重點規範內容、焦點新聞嘉畜違約交
      割之報導等為證，並聲請訊問證人周菲。
乙、被上訴人方面：
  一、聲明：求為判決如主文所示。
  二、陳述：除與原審判決所記載者相同，予以引用外，補稱：
    (一)、上訴人於八十八年十一月二十一日簽立委託書予被上訴人，委託周菲代理上
        訴人買賣上市上櫃股票，周菲於八十八年十一月二十二日以電話委託被上訴
        人公司營業員高香月買進嘉畜股票，周菲電話委託時，上訴人本人站在營業
        櫃台前。該筆委託成交後，即以電話通知上訴人，同時告知成交總金額，要
        求將應付股價匯入，且經上訴人允諾，此均有錄音紀錄可證，上訴人對其代
        理人周菲委託買進嘉畜股票係知情且同意，其所辯不實在。
    (二)、被上訴人公司辦理上訴人買賣有價證券開戶、徵信等程序均確實依證券交易
        相關法規辦理。證券商業務章則重點規範內容第二項第二款係就每一帳戶成
        交金額達一千萬元以上者，就委託人之身分、帳戶製作「委託人身分、帳戶
        查對表」列表查對確認存檔，上訴人系爭交易之成交金額未達列表確認存檔
        之標準，故被上訴人未列表存檔並未違反該規定。又證券商管理規則第三十
        六條第七項係禁止普通證券帳戶為買空賣空交易。本案情形係上訴人於十一
        月二十二日買進一百萬股，復於十一月二十三日賣出四十五萬三千股，並非
        交易當日同時買進賣出。且系爭交易嘉畜股票發行公司股本五十六億五千萬
        元，共計五億六千五百萬股，上訴人系爭交易僅一百萬股，並非大量，不足
        以影響股市價格，證券商亦無法去確認委託人之交易意圖有無抬高或壓低價
        格情形，自無證券交易法第一百五十五條規定之適用餘地，被上訴人無違規
        情事。
  三、證據：提出委託書、委託買進錄音紀錄及錄音帶、通知成交錄音紀錄及錄音帶
      、開戶資料、委託人身分及帳戶對帳單、嘉畜公司基本資料查詢表等證據外，
      其餘引用原審所提出證據為證。
      理      由
一、被上訴人於原審起訴主張：上訴人於八十年二月二十二日與被上訴人簽立委託買
    賣證券受託契約，約定上訴人對被上訴人不履行交割代價或交割證券者，即為違
    約，被上訴人即得處分因委託買賣關係所收受上訴人之財物，處分所得代價得抵
    充其不履行之債務，如有不足，並得向其追償。又依台灣證券交易所股份有限公
    司證券經紀商受託契約準則第十九條規定，委託人不按期履行交割代價或交割證
    券者，即為違約。受託證券經紀商應即註銷其委託買賣帳戶，申報違約，並應委
    託他證券經紀商在證券交易所集中交易市場予以代辦交割手續，處理所得抵充委
    託人因違約所生債務後，如有不足，得向委託人追償。本件上訴人於八十八年十
    一月二十二日、同月二十三日分別委託上訴人買進嘉畜股票一百萬股、賣出四十
    五萬三千股，惟成交後拒不履行應交割股款及手續費新台幣（以下同）四百零五
    萬一千七百三十一元之義務，被上訴人依上述契約約定，經由違約交割專戶處理
    ，所得價款為二百零五萬九千四百零九元，經抵充應給付之交割價款及手續費後
    ，尚不足一百九十九萬二千三百二十二元，為此請求上訴人應如數清償並自起訴
    狀繕本送達翌日起按年息百分之五加付遲延利息之判決。
    上訴人則以：系爭嘉畜股票買賣，並非上訴人下單委託被上訴人公司，而係真相
    電視台總經理周菲因被案外人周鼎施詐所致，現在檢察官偵查中，上訴人為被害
    人。上訴人並未於八十八年十一月二十一日簽立委託書委託周菲為代理人，上訴
    人係因處理先夫余慶賡股票交割事，前往被上訴人公司復興分公司，對於周菲與
    營業員高香月之電話談話內容均不知情，被上訴人利用上訴人同一帳戶於八十八
    年十一月二十二日買進一千張，而於次（二十三）日賣出四百五十三張，違反證
    券商管理規則第三十六條第七款規定。又被上訴人一次允許周菲下單八百三十二
    萬一千零三十六元，違反財政部證管會（）壹財證(二)第二四八四一號函頒之證
    券商業務章則重點規範內容一、(二)及二、(二)規定，被上訴人違反法令規定，不得
    求償等語，資為抗辯。
二、查本件被上訴人主張：上訴人曾於民國八十年二月二十二日在被上訴人公司復興
    分公司簽訂委託買賣證券受託契約，並於簽約後開立一一九０四－九號帳戶，於
    民國八十八年十一月二十二日，由周菲（本名周品綸）以上訴人之代理人身分委
    託被上訴人公司營業員高香月買進嘉畜股票一百萬股（即一千張），同月二十三
    日賣出同檔股票四十五萬三千股（即四百五十三張），應交割股款含手續費為四
    百零五萬一千七百三十一元，因逾期未交割，經被上訴人透過台灣證券交易所違
    約交割專戶處理後，所得價款僅二百零五萬九千四百零九元，抵充應交割之價款
    後，尚不足一百九十九萬二千三百二十二元之事實，業據被上訴人提出上訴人之
    開戶資料、聲明書、委託買賣證券受託契約書、委託書、買賣交割憑單、買進委
    託書及賣出委託書、違約專戶買賣交割憑單為證（參見原審卷第八至十八頁）。
    上訴人對前揭文書之真正亦不爭執，且經證人周菲（本名周品綸，以下均稱周菲
    ）到場證明委託書之簽章為真正，並有委託高香月下單買賣前開嘉畜股票違約交
    割屬實。雖證稱委託書是事後補的，上訴人對下單事不了解，僅知要借用其戶頭
    而已。上訴人並以前揭各詞抗辯。惟查：
  (一)、被上訴人主張周菲係上訴人之媳婦，於八十八年十一月二十二日以電話委託被
      上訴人公司營業員高香月要以甲○○名義買進嘉畜股票時，上訴人甲○○本人
      即站在營業員高香月營業櫃台前。高香月於該筆委託成交後，即以電話通知上
      訴人該筆委託已成交，同時告知成交總金額，並要求上訴人應將股價匯入，且
      經上訴人允諾之事實，業據被上訴人提出當時周菲委託買進錄音紀錄及錄音帶
      、通知上訴人成交之錄音紀錄及錄音帶為證，並經高香月於本院準備程序中到
      庭證實，上訴人及周菲對前開錄音內容亦認為真正。足證被上訴人之主張為真
      正，上訴人抗辯不知內情云云，不足採信。
  (二)、關於上訴人指該八十八年十一月二十一日出具之委託書，是事後補填之事實，
      固據周菲到庭證稱是八十八年十一月二十五日由高香月拿到其公司簽名蓋章屬
      實，並證稱其婆婆即上訴人亦有蓋章等情。被上訴人亦不否認該委託書確係上
      訴人於事後才交付。惟按被上訴人提出之錄音紀錄已足證明周菲要以甲○○帳
      戶買進嘉畜股票時，雖用電話委託下單，但當時上訴人甲○○自認確有站在高
      香月櫃前，且依錄音談話紀錄內容周菲和高香月對談中，周菲問：「我婆婆
      在妳那裡嗎﹖甲○○」，高香月答：「有有，她在我面前」。在周菲要求掛進
      嘉畜股票時，高香月尚問：「買甲○○的﹖」等語外，事後通知上訴人甲○○
      之成交錄音談話紀錄中，非但上訴人並未否認有委託周菲買進之事實，且高香
      月問她：「妳早上有沒有跟我拿，在開戶櫃拿委託書﹖」，上訴人答：「有
      有」，高香月又稱：「麻煩妳要簽名蓋章，然後那個周菲她也要簽名蓋章，要
      附上身分證影本」，上訴人答：「好好，身分證影本也要﹖好好」。上訴人又
      稱：「因為我拿的時候，她的身分證號碼我不知道，我就拿回來寫」等語。益
      證上訴人確係在八十八年十一月二十二日上午周菲電話委託被上訴人公司營業
      員高香月下單時確有在場，並同意填具委託書，僅因不知周菲之身分證號碼，
      而無法當場填妥，乃取回家補填甚明，至堪認定。雖事後上訴人及周菲所交付
      被上訴人之委託書上日期有誤載，亦不影響上訴人確有委託周菲「代理買賣上
      市上櫃股票事宜，本人願負一切履行責任」之委任內容法律上效力。
  (三)、至於上訴人委託周菲買賣前開嘉畜股票，依上訴人和證人周菲證述事實，係因
      真相電視台虧損，該台總經理即周菲找翁大銘投資，翁大銘願意提供嘉畜股票
      供其炒作，以賺取差價，作為增資來源，周菲乃委由周鼎操盤，故在被上訴人
      公司及三重、大興、大和、華碩、亞諸證券公司進出嘉畜股票等情，縱然屬
      實，非法炒作股票者為上訴人之代理人周菲及為其操盤之周鼎，亦非被上訴人
      ，況被上訴人公司受上訴人委託買賣之該股票亦僅一千張（一百萬股），占嘉
      畜股本五億六千五百萬股之五百六十五分之一而已，並無證據足以證明被上訴
      人有共同參與抬高或壓低該檔股票之犯罪行為，亦無違反有關證券商管理規則
      。該檔股票上訴人係於八十八年十一月二十二日買進一千張，翌日再賣出四百
      五十三張，並非同日進出相抵，且買賣主體為上訴人違約交割，並非被上訴人
      ，殊難指責其有違反證券商管理規則第三十六條第七項規定或證券交易法第一
      百五十五條等有關規定，上訴人抗辯指被上訴人違背法令所禁止之行為不能認
      為有效，亦不能行使請求權云云，亦屬無理由。
  (四)、按分公司為公司法人整體人格之一部，上訴人雖係在被上訴人公司復興分公司
      開設帳戶買賣股票，被上訴人為總公司，自有當事人能力，上訴人抗辯其非在
      被上訴人總公司買賣，被上訴人不得請求，亦應認為無理由。
三、綜上所述，被上訴人基於上訴人所簽立委託買賣證券受託契約第八條約定，於上
    訴人對於被上訴人公司不履行交割代價或交割證券者，即為違約。被上訴人即得
    處分因委託買賣關係所收受上訴人之財物，處分所得代價得抵充其不履行債務，
    不足部分並得向其追償之契約內容，請求上訴人償還上訴人帳戶內之股票經委託
    他經紀商在集中交易市場出售所得價款，抵充應交割價款及手續費後，尚不足之
    一百九十九萬二千三百二十二元，及自八十九年三月二十三日（起訴狀繕本送達
    翌日）起至清償日止按年息百分之五計算之遲延利息，自屬正當。原判決予以准
    許，並無不合。上訴意旨仍執前詞聲明不服，應認為上訴無理由，予以駁回。
四、上訴人其他抗辯，均不影響本院前開認定之事實，至其是否受第三人周鼎詐害係
    上訴人將來得否向該第三人求償問題，請求調閱周鼎被訴詐欺案件偵查卷，因本
    件事實已明確，本院認已無必要，併為敘明。
據上論結，本件上訴為無理由，應依民事訴訟法第四百四十九條第一項、第七十八條
判決如主文。
中      華      民      國    八十九    年      八      月    二十四    日
                              臺灣高等法院民事第二庭
                                  審判長法  官  尤  豐  彥
                                        法  官  魏  麗  娟
                                        法  官  林  金  吾
右正本係照原本作成。
如不服本判決，應於收受送達後二十日內向本院提出上訴書狀，其未表明上訴理由者
，應於提出上訴後二十日內向本院補提理由書狀（均須按他造當事人之人數附繕本）
上訴時應提出委任律師或具有律師資格之人之委任狀；委任有律師資格者，另應附具
律師及格證書及釋明委任人與受任人有民事訴訟法第四百六十六條之一第一項但書或
第二項（詳附註）所定關係之釋明文書影本。
中      華      民      國    八十九    年      八      月    二十九    日
                                        書記官  鄭  麗  兒
附註：
民事訴訟法第四百六十六條之一（第一項、第二項）
對於第二審判決上訴，上訴人應委任律師為訴訟代理人。但上訴人或其法定代理人具
有律師資格者，不在此限。
上訴人之配偶、三親等內之血親、二親等內之姻親，或上訴人為法人、中央或地方機
關時，其所屬專任人員具有律師資格並經法院認為適當者，亦得為第三審訴訟代理人
。


司法院資訊處製作；財團法人民間司法改革基金會備份。
